【裁判字號】    92,家抗,2
【裁判日期】    920103
【裁判案由】    指定遺產管理人
【裁判全文】
臺灣高等法院民事裁定  九十二年度家抗字第二號
      抗  告  人  財政部國有財產局臺灣北區辦事處
      法定代理人  高志達
                  送達代收人.
      相  對  人  財政部臺北市國稅局
      法定代理人  張盛和
右抗告人因相對人財政部臺北市國稅局聲請指定被繼承人劉王懷芝之遺產管理人事件
，對於中華民國九十一年十一月二十九日臺灣臺北地方法院九十一年度財管字第一三
六號所為裁定，提起抗告，本院裁定如左：
      主      文
原裁定廢棄，應由臺灣臺北地方法院更為裁定。
      理      由
一、相對人於原法院聲請意旨略以：被繼承人劉王懷芝（女，民前一年一月十六日生
    ，身分證統一編號Ｚ000000000，死亡前住臺北市○○○路六七一之一
    號五樓）於民國八十八年五月七日死亡，其各順位之繼承人均拋棄繼承，爰依遺
    產及贈與稅法第六條第二項規定，聲請指定抗告人為被繼承人之遺產管理人等情
    。
    原法院以：相對人已提出被繼承人之死亡登記申請書、繼承人系統表、八十八年
    度繼字第三五五號通知等證據，則抗告人為被繼承人之遺產管理人應為適當云云
    。
二、本件抗告意旨略以：被繼承人劉王懷芝死亡後，相對人向原法院聲請抗告人為遺
    產管理人，惟並未檢附被繼承人之遺產清冊，並無指定遺產管理人之必要。況卷
    內資料僅有被繼承人之死亡登記申請書，尚不足斷言劉王懷芝之各順位繼承人均
    已拋棄繼承。倘其繼承人全部拋棄繼承，卻無人願意負擔繼承之責任，顯見劉王
    懷芝之遺債大於遺產，抗告人為公務機關，綜理國產事務，倘擔任劉王懷芝之遺
    產管理人，管理對國庫無利益之財產，無異公器私用，損及全民利益。且本件並
    未踐行民法第一千一百二十九條、第一千一百三十一條、第一千一百三十二條、
    第一千一百三十七條等規定之前置程序等語。
三、按聲請法院選任遺產管理人，法院有裁量權，不受聲請人之拘束，可依職權選任
    適當之管理人，而選任遺產管理人，首在考慮其適切性，即除管理遺產須公平外
    ，應以對遺產遺債情況瞭解較深者為優先選任。又先順序繼承人均拋棄其繼承權
    時，其次順序至第四順序之繼承人亦均拋棄其繼承權者，固準用關於無人承認繼
    承之規定，惟因此類拋棄繼承事件，多屬遺債大於遺產，形同破產，允宜儘量避
    免選任國有財產局為遺產管理人，司法院七十四年十月十五日院臺廳一字第０五
    七八六號函示意見可供參照。
四、經查：被繼承人劉王懷芝（女，民國前一年一月十六日生，身分證統一編號：Ｆ
    00000000，生前住於臺北市○○○路六七一之一號五樓）於八十八年五
    月七日死亡，第一順位繼承人直系血親卑親屬即長女劉國英、外孫女李敏宜均已
    依法拋棄繼承等情，業據相對人提出死亡登記申請書、繼承人系統表、原法院家
    庭法庭准予拋棄繼承之通知等件附卷可參（原法院卷第五至七頁），堪認被繼承
    人無遺產管理人，則相對人依遺產及贈與稅法第六條第二項規定向原法院聲請指
    定劉王懷芝之遺產管理人，有其依據。而遺產管理人之職務在於：編製遺產清冊
    、為保存遺產必要之處置、清償債權或交付遺贈物及遺產之移交等事務，自應由
    與劉王懷芝關係密切、對於其之遺產及遺債事務有相當瞭解者任之，顯較對被繼
    承人毫無所悉之第三人或公務機關更具適切性。本件相對人於聲請時，未先查明
    劉王懷芝是否尚有遺產，則國庫對其遺產是否具有民法第一千一百八十五條之期
    待利益，尚值疑問；而國有財產局乃公務機關，依國有財產法之規定綜理國有財
    產之事務，執行事務所需預算為全國人民納稅所得，倘顯無遺產可歸屬國庫，自
    不宜選任國有財產局為管理人，以避免其代管私人遺產之管理費用無法由被繼承
    人遺產歸墊，導致利用全民資源負擔個人私務之支出，顯不符社會公平原則。本
    件被繼承人劉王懷芝之繼承人即長女劉國英、外孫女李敏宜，甚或其他感情親密
    之親屬朋友中，究有無其他更適切之人擔任遺產管理人，原法院未依職權詳予審
    酌，即逕依相對人之聲請指定抗告人為遺產管理人，尚有未洽。抗告論旨予以指
    摘，聲明廢棄，為有理由，本院認有發回原法院就近調查，為適當裁定之必要。
五、據上論結：本件抗告為有理由，並依民事訴訟法第四百九十二條第二項，裁定如
    主文。
中      華      民      國    九十二    年      一      月      三      日
                                    民事第四庭
                                        審判長法  官  李  瓊  蔭
                                              法  官  楊  豐  卿
                                              法  官  林  金  吾
右正本係照原本作成。
如不服本裁定，應於收受送達後十日內向本院提出抗告狀，並應繳納抗告費新台幣四
十五元正。
中      華      民      國    九十二    年      一      月      三      日
                                              書記官  張  淑  芳


司法院資訊處製作；財團法人民間司法改革基金會備份。
